臺灣高等法院臺中分院刑事判決　　　　100年度上易字第929號
上　訴　人　臺灣臺中地方法院檢察署檢察官
被　　　告　傅國斌
上列上訴人因被告詐欺案件，不服臺灣臺中地方法院100年度易
緝字第6號中華民國100年6月2日第一審判決（起訴案號：臺灣臺
中地方法院檢察署98年度偵緝字第1614號），提起上訴，本院判
決如下：
    主  文
上訴駁回。
    事實及理由
一、犯罪事實：
    傅國斌與王承志前曾為人力公司之同事，傅國斌依其智識程
    度及一般日常生活經驗，能預見如將個人之金融機構帳戶資
    料交付予真實姓名年籍不詳之人使用，該他人有可能以所取
    得之金融機構帳戶資料遂行財產犯罪之目的，仍基於縱若取
    得其提供之金融機構帳戶資料之人，自行或轉交他人用以實
    施詐欺取財等財產犯罪，供作財產犯罪被害人匯款帳戶之用
    ，亦不違背其本意之幫助他人詐欺取財之不確定故意。其與
    王承志商議販賣王承志向兆豐國際商業銀行太平分行（下稱
    兆豐銀行）帳號00000000000000號帳戶之帳戶資料後，於民
    國97年10月31日下午某時許，由王承志出面，在臺中縣太平
    市（現改制為臺中市太平區，下同）長安十一街之王承志住
    處附近之全家便利商店前，將上開兆豐銀行帳戶之存摺、金
    融卡及金融卡密碼，以新臺幣（下同）3000元之代價，售予
    真實姓名年籍不詳之成年男子。嗣該真實姓名年籍不詳之成
    年男子於取得王承志所有之上開兆豐銀行帳戶資料後，即與
    所屬犯罪集團成員共同基於意圖為自己不法所有之犯意聯絡
    ，分別為下列犯行：
  (1)由上開犯罪集團成員中之真實姓名年籍不詳之某成年女子，
    於97年11月1日15時11分許，自稱為網路購物員工，撥打電
    話予邱宗禮，訛稱邱宗禮在網路上購物，因作帳錯誤，造成
    帳單有誤，將會把帳單傳真予郵局，請郵局處理。旋於同日
    15時30分許，上開犯罪集團成員中之真實姓名年籍不詳之某
    成年男子，撥打電話予邱宗禮，佯稱邱宗禮網路購物，有錯
    誤之帳單，為防止帳戶遭扣款，需操作自動櫃員機中止扣款
    。邱宗禮不疑有他，陷於錯誤，依指示於同日15時57分許，
    操作郵局自動櫃員機轉帳2萬9980元至王承志上開兆豐銀行
    帳戶內，嗣遭提領一空。
  (2)由上開犯罪集團成員中之真實姓名年籍不詳之某成年女子，
    於97年11月1日16時許，撥打電話予王鈺，佯稱王鈺於奇摩
    拍賣網站購物，因付款方式設定錯誤，造成其帳戶每月將遭
    扣款，必須操作自動櫃員機更改設定。王鈺誤信為真，陷於
    錯誤，依指示於同日18時許，操作郵局自動櫃員機分別轉帳
    100元、2萬2883元至王承志前揭兆豐銀行帳戶內，並遭提領
    一空。
  (3)由上開犯罪集團成員中之真實姓名年籍不詳之某成年人，於
    97年11月1日18時許，自稱為奇摩購物網站賣家，撥打電話
    予邱匯雯，佯稱因與邱匯雯之前的交易過程有瑕疵，嗣後會
    有銀行人員與其聯絡處理。旋於該通電話通話結束後約5分
    鐘，上開犯罪集團成員中之真實姓名年籍不詳之某成年人，
    自稱為富邦銀行林主任，撥打電話予邱匯雯，訛稱因接獲奇
    摩拍賣網站賣家通知，要求取消與邱匯雯之交易約定，邱匯
    雯需操作自動櫃員機取消約定。邱匯雯不疑有他，陷於錯誤
    ，依指示於同日19時22分許，操作郵局自動櫃員機轉帳6008
    元至王承志上開兆豐銀行帳戶內，且遭提領一空。嗣分別經
    邱宗禮、王鈺及邱匯雯發覺有異，報警處理，而悉上情。
二、證據能力之說明：
  (一)按被告以外之人於審判外之言詞或書面陳述，除法律有規定
    者外，不得作為證據，刑事訴訟法第159條第1項定有明文。
    證人即告訴人王承志於警詢所為證述，屬被告以外之人，於
    審判外之言詞陳述，經被告傅國斌（下稱被告）之原審辯護
    人於原審準備程序中爭執其證據能力，且查無例外得以之作
    為證據之各種情形，故依刑事訴訟法第159條第1項之規定，
    應無證據能力。
  (二)次按被告以外之人於審判外之陳述，雖不符前4條之規定，
    而經當事人於審判程序同意作為證據，法院審酌該言詞陳述
    或書面陳述作成時之情況，認為適當者，亦得為證據。當事
    人、代理人或辯護人於法院調查證據時，知有第159條第1項
    不得為證據之情形，而未於言詞辯論終結前聲明異議者，視
    為有前項之同意，刑事訴訟法第159條之5定有明文。本件除
    證人王承志於警詢所為之證述，應認無證據能力外，公訴人
    及被告於本院審判期日，就後述所引其餘證據之證據能力，
    均表示沒有意見，不予爭執，且迄至言詞辯論終結前亦未聲
    明異議。本院審酌本案後述所引之其餘證據資料之製作、取
    得，尚無違法不當之情形，且均與本案之事實有關，認為以
    之作為證據應屬適當，揆諸上開規定，應認除證人王承志於
    警詢所為之證述外，本案後述所引之證據，均有證據能力。
三、認定犯罪事實所憑證據及理由：
  (一)上開犯罪事實，業據被告於原審準備程序及審理時，均坦承
    不諱，核與證人即被害人邱宗禮、王鈺及邱匯雯於警詢時指
    證其等分別如何遭詐騙，而各轉帳上開款項至王承志前開兆
    豐銀行帳戶內等情相符；並有被害人邱宗禮、王鈺及邱匯雯
    各自提出之郵政自動櫃員機交易明細表、兆豐銀行97年11月
    14日(97)兆銀太平營字第35號函及所檢附之王承志所有之前
    揭帳戶開戶資料及交易資料、內政部警政署反詐騙案件紀錄
    表、雲林縣警察局斗六分局饒平派出所受理各類案件紀錄表
    、受理詐騙帳戶通報警示簡便格式表、受理刑事案件報案三
    聯單、雲林縣警察局斗六分局受理人頭帳戶犯罪案件通報單
    、高雄市政府警察局苓雅分局三多路派出所受理詐騙帳戶通
    報警示簡便格式表、受理各類案件紀錄表、受理刑事案件報
    案三聯單、桃園縣政府警察局桃園分局龍安派出所受理詐騙
    帳戶通報警示簡便格式表、受理各類案件紀錄表、受理刑事
    案件報案三聯單等件在卷可稽（見臺中縣警察局〈現改制為
    臺中市政府警察局，下同〉太平分局刑案偵查卷第15至39頁
    ）。是王承志所有之前開兆豐銀行帳戶，確為詐欺集團成員
    作為實施詐欺被害人邱宗禮、王鈺及邱匯雯犯行之用一節，
    足堪認定。
  (二)按刑法上之故意，分直接故意（確定故意）與間接故意（不
    確定故意），「行為人對於構成犯罪之事實，明知並有意使
    其發生者」為直接故意，「行為人對於構成犯罪之事實，預
    見其發生而其發生並不違背其本意者」為間接故意。查有關
    金融機構帳戶帳號資料，屬個人交易理財重要之物品，且詐
    欺集團利用人頭帳戶轉帳詐欺之案件，近年來報章新聞多所
    披露，復經政府多方宣導，一般民眾對此種利用人頭帳戶之
    犯案手法，自應知悉而有所預見。被告於行為時係成年人，
    國中畢業之智識程度（見臺中市警察局第二分局刑案偵查卷
    第1頁)，並非年輕識淺之輩，有相當之社會生活經驗，且其
    對於與王承志商議後，由王承志出面將上開王承志所有之兆
    豐銀行帳戶之存摺、金融卡及金融卡密碼，以3000元之代價
    販賣予真實姓名年籍不詳之成年男子，對於該人取得帳戶資
    料後，可能利用王承志之帳戶實施詐欺取財犯行應有所預見
    ，然其竟與王承志商議後，由王承志出面販賣上開兆豐銀行
    之存摺、金融卡及金融卡密碼，容認他人使用王承志之帳戶
    資料，則被告有幫助他人犯詐欺取財罪之不確定故意，可堪
    認定，足認被告前開自白，確與事實相符，應可採信。本案
    事證明確，被告犯行可以認定，應予依法論科。
四、論罪科刑的理由：
  (一)上開犯罪事實欄所載之犯罪集團成員，基於意圖為自己不法
    所有之犯意聯絡，以上述方式分別對被害人邱宗禮、王鈺及
    邱匯雯施以詐術，致使被害人邱宗禮、王鈺及邱匯雯各自陷
    於錯誤，並因而交付本人之財物，則此犯罪集團成員對被害
    人邱宗禮、王鈺及邱匯雯所為詐欺取財犯行顯已既遂，係共
    同犯刑法第339第1項之詐欺取財既遂罪。而被告與王承志商
    議後，由王承志出面販賣其所有兆豐銀行帳戶資料予前述真
    實姓名年籍不詳之成年男子，則係基於幫助他人共同詐欺取
    財之不確定故意，且所為屬刑法詐欺取財罪構成要件以外之
    行為，被告以幫助他人犯罪之意思而參與犯罪構成要件以外
    之行為。是核被告所為，係犯刑法第30條第1項、第339條第
    1項之幫助詐欺取財罪；被告以一幫助詐欺取財犯行，同時
    幫助侵害3個同種類之財產法益(即被害人邱宗禮、王鈺及邱
    匯雯之財產法益)，係一行為而觸犯同一罪名之同種想像競
    合犯，應依刑法第55條之規定，從一幫助詐欺取財罪處斷。
    而被告係幫助犯，所犯情節較正犯輕微，爰依刑法第30條第
    2項規定，減輕其刑。
  (二)原審依上述事證，適用前述法條及刑法第41條第1項前段，
    刑法施行法第1條之1之規定，並審酌被告與王承志商議後，
    推由王承志出面販賣上開帳戶資料供詐欺集團成員使用，致
    被害人等受騙而轉帳前揭款項，並使詐欺集團成員得隱身幕
    後，難以追查該成員之真實身分，助長詐欺犯罪之風氣，及
    被告犯罪之動機、手段、國中畢業之智識程度、勉持之家庭
    經濟狀況等一切情狀，量處如原判決主文所示之刑，並斟酌
    本案之犯罪情節及所生之危害等情，諭知以1,000元折算1日
    之易科罰金折算標準。經核原審認事用法均無不合，其量刑
    亦屬妥適。公訴人兼據告訴人王承志之請求而上訴，並認被
    告利用王承志罹有輕度精神障礙，遊說其出售帳戶，並騙取
    其出售帳戶之所得，惡性非輕，原審僅量處有期徒刑3月，
    明顯輕判，不能生警惕之效等語。惟公訴人兼據告訴人之上
    開指訴，尚不足採為被告不利之認定，而應不另為無罪之諭
    知，詳如後述；且原審以被告罪證明確，且本於其之責任為
    基礎，具體斟酌並詳細說明刑法第57條科刑之依據而為量定
    如原判決主文所示之刑，業如前述，經核其量刑並未逾越法
    定刑度，亦未偏執一端而有失之過重或過輕之情，自難認有
    何不當之處，公訴人以上開業經原判決審酌之事項，上訴指
    摘原判決量刑不當，其上訴核無理由，應予駁回。
五、不另為無罪諭知部分之說明：
  (一)公訴意旨另以：被告於97年10月31日下午某時許，利用王承
    志罹有輕度精神障礙，遊說王承志出售帳戶，佯稱將以其出
    售帳戶之所得，協助其取回先前典當之機車，王承志因而陷
    於錯誤，而在其住處附近之全家便利商店前，將其所申請之
    上開兆豐銀行帳戶之存摺、金融卡、密碼，以3000元之代價
    ，賣給不詳之成年男子後，將現金3000元交給被告，被告得
    手後，屢經聯絡不到人，王承志始知受騙。因認被告涉有刑
    法第341條第1項、第2項準詐欺罪嫌(起訴書原認被告係涉犯
    刑法第339條第1項詐欺取財罪，嗣經蒞庭之公訴檢察官，以
    論告書更正為刑法第341條第1項、第2項準詐欺罪)云云。
  (二)公訴人認為被告涉犯前揭罪嫌，無非係以證人王承志之證述
    、兆豐銀行97年11月14日(97)兆銀太平營字第35號函及所檢
    附之王承志所有之前揭帳戶開戶資料及交易資料等件為主要
    論據。訊據被告堅詞否認有何上開犯行，辯稱：伊是與王承
    志商量溝通後，合意由王承志出面去販賣王承志所有之兆豐
    銀行帳戶資料，販賣帳戶資料得款3000元，王承志自己留用
    1000元，其餘2000元交給伊供作兩人在一起時之花用，伊沒
    有把錢拿走等語。經查：
  1.按刑法第341條第1項所規定之「意圖為自己或第三人不法之
    所有，乘未滿二十歲人之知慮淺薄，或乘人之精神耗弱，使
    之將本人或第三人之物交付」之乘人精神耗弱準詐欺罪，係
    指行為人未施用詐術手段，僅單純地利用相對人智慮不充分
    之情狀，使之為財物處分行為而引發損失之情形，即利用被
    害人意思能力薄弱，對事務不能為合理之分析與利害之判斷
    時，使之將本人或第三人之物交付或得財產上之利益而言（
    最高法院92年度台上字第2821號判決意旨參照）。被告辯稱
    ：王承志所罹患之精神疾病，於其為本案行為時，並未影響
    其判斷能力等語（見原審卷第83頁）。雖告訴人王承志因罹
    患精神病，並遭判定為輕度精神障礙，而領有中華民國身心
    障礙手冊等情，有中華民國身心障礙手冊1紙在卷可稽(見臺
    中縣警察局太平分局刑案偵查卷第40頁)。然依該身心障礙
    手冊之記載，王承志係於95年10月19日鑑定，而本案發生時
    間為97年10月間，則王承志所罹患之精神病於本案發生時是
    否嚴重到影響其對事務之辨識判斷能力，已非無疑。且王承
    志於偵查中證稱：伊知道販賣帳戶予詐騙集團，是犯罪行為
    等語(見98年度偵緝字第1614號卷第15頁)。又王承志具有宜
    寧中學汽修科畢業之學歷，自92年起即單獨住於上址長安十
    二街處所，自力生活，業據證人王承志自承在卷(見原審卷
    第77頁正面及第78頁反面)。另王承志於原審審理證述過程
    中知悉作證之義務，且於詰問之過程中，對所提問之事項，
    表達之方式仍甚為明確，足見其意識清楚，則王承志所罹患
    之精神疾病，於其為本案行為時，是否影響其辨識能力，顯
    有疑竇之處，尚難認王承志於本案行為時，已達辨識能力顯
    有不足之程度。
  2.車牌號碼569-CRG號重型機車為王承志於97年1月間所購入，
    且於97年10月31日前之某日，由被告與王承志一同至當舖典
    當該機車等情，業據證人王承志證述明確，且被告亦供承有
    與王承志一起去典當機車等語在卷(見原審卷第86頁)，並有
    車牌號碼569-CRG號重型機車保養紀錄表、強制汽車責任保
    險證各1份附卷可憑(見98年度偵緝字第1615號卷第53頁)，
    此部分之事實固堪以認定。
  3.證人王承志固於偵查中及原審審理時證稱：伊於97年5月至
    同年9月底離職前，在人力公司工作，與傅國斌是同事。伊
    離職後，傅國斌仍每天來找伊，說其母親生病需要錢，要向
    伊借錢，伊沒有錢，傅國斌就要伊把機車賣掉，將錢借給其
    。97年9月底，傅國斌與伊一起去典當機車，得款1萬9000元
    ，因為傅國斌急需用錢，伊就把這些錢交給傅國斌。之後，
    傅國斌拿自由時報廣告版給伊，說會幫伊把機車牽回來，但
    要伊把帳戶賣給詐騙集團。伊於97年10月31日下午在長安十
    一街附近的全家便利商店門口，將兆豐銀行帳戶賣給對方，
    對方給伊3000元，但被傅國斌拿走，傅國斌沒有幫伊把機車
    贖回來等語在卷(見98年度偵緝字第1614號卷第15至16頁、
    原審卷第73至75頁)。惟證人王承志於原審審理時另證稱：
    傅國斌拿報紙給伊看，上面的廣告是有人在買當票，伊典當
    機車的當票在傅國斌那邊，傅國斌依照廣告上的資訊將機車
    當票賣給對方。賣當票行為在前，賣帳戶是在10月底的時候
    ，伊賣帳戶時已經知道伊的機車當票已經賣掉等語明確(見
    原審卷第74頁反面)。堪認證人王承志於販賣帳戶資料前，
    已知悉其典當機車之當票已賣予他人，其機車已無法贖回等
    情，則其證稱係因被告佯稱將以販賣帳戶資料所得，為其取
    回先前典當之機車，其因此信以為真，而販賣帳戶資料，並
    將款項交予被告等語，前後證述有所瑕疵，已難遽採。況參
    以證人王承志於97年11月8日第一次警詢時，陳稱其有精神
    障礙疾病，領有身心障礙手冊，其於97年10月31日在自由時
    報廣告欄上，看到賣銀行簿子，每本3000元之廣告，其打電
    話與對方聯絡後，與對方約在其住處附近交易，其將兆豐銀
    行帳戶資料交予對方，對方將3000元交予其，並表示幾天後
    會再給其1萬元，該次詢問時，其母親徐玉霞有在場陪同等
    情（見臺中縣警察局太平分局刑案偵查卷第1至2頁，證人王
    承志於警詢之陳述，雖不具證據能力，然仍得作為彈劾證據
    ，用以減損其於偵查及審理中供述證據之證明力）；並佐以
    證人王承志自承其知悉販賣帳戶予詐騙集團，是犯罪行為等
    語(見98年度偵緝字第1614號卷第15頁)；另證人王承志於偵
    查中證稱：收購帳戶的人說3天後會給伊1萬元，結果也沒有
    等語(見98年度偵緝字第1614號卷第15頁)；復於原審時證稱
    ：當初收帳戶的人打電話說，先給伊3000元，要伊把兆豐銀
    行的存摺及提款卡給其，3天後再給伊1萬元，是1個男生跟
    伊說的，伊當時有說好等語(見原審卷第75頁)。互核證人前
    後所為之證述，其最初在有家人陪同詢問之情形下，已對於
    其係因受被告利用、詐騙，致其販賣帳戶資料等節，隻字未
    提，於之後始改稱係受被告所騙、利用而販賣帳戶資料，然
    其知悉販賣帳戶係犯罪行為，且由其出面販賣帳戶資料，並
    有與收購帳戶之對方談論收購價錢，證人王承志顯牽涉其中
    ，其為規避自身刑責，而於事後指證係受被告所騙、利用始
    為販賣帳戶行為，亦不無可能，且與常情無悖。
  4.證人即王承志之胞姐王曉櫻雖於原審審理時到庭證稱：傅國
    斌曾至伊與雙親的住處，以王承志被綁架，其先代墊2萬元
    為由，向伊家人要2萬元，伊的母親有給傅國斌。嗣後傅國
    斌又以其母親生病需要錢之理由，向伊及伊的母親借錢，總
    共借其3萬多元等語(見原審卷第81至83頁)。惟證人王曉櫻
    所證述之部分，係被告所涉另案(由原審法院100年度易緝字
    第5號案件審理)，尚與本案無涉，自難以證人王曉櫻上開證
    述遽以推論被告有前揭犯行。另證人即被害人邱宗禮、王鈺
    及邱匯雯於警詢之證述，及其等所提之郵政自動櫃員機交易
    明細表、兆豐銀行97年11月14 日(97)兆銀太平營字第35號
    函及所檢附之王承志所有之前揭帳戶開戶資料及交易資料、
    內政部警政署反詐騙案件紀錄表、雲林縣警察局斗六分局饒
    平派出所受理各類案件紀錄表、受理詐騙帳戶通報警示簡便
    格式表、受理刑事案件報案三聯單、雲林縣警察局斗六分局
    受理人頭帳戶犯罪案件通報單、高雄市政府警察局苓雅分局
    三多路派出所受理詐騙帳戶通報警示簡便格式表、受理各類
    案件紀錄表、受理刑事案件報案三聯單、桃園縣政府警察局
    桃園分局龍安派出所受理詐騙帳戶通報警示簡便格式表、受
    理各類案件紀錄表、受理刑事案件報案三聯單等件，僅能證
    明被告確有前揭幫助詐欺取財犯行，並無法證明被告對王承
    志所為之上開犯行。
  5.按被害人與被告係立於相反之立場，其所述被害情形，或難
    免渲染誇大，不盡不實，故被害人陳述其被害經過，於偵審
    中除應依人證之法定程序使令具結外，依刑事訴訟法第156
    條第2項規定之相同法理，仍應認有補強證據之必要性，非
    別求其他證據，以增強其陳述之憑信性，自不足資為被告犯
    罪事實判斷之依據。此之補強證據，係指該被害人陳述本身
    以外之別一證據，而與其陳述具有關連性，且俱無瑕疵可指
    ，並因兩者之相互利用，而得以證明其所指之犯罪事實具有
    相當程度之真實性者而言(最高法院99年度台上字第5493號
    判決參照)。綜上，被告有無利用王承志意思能力薄弱，對
    事務不能為合理之分析與利害之判斷時，佯稱將以王承志出
    售帳戶資料所得，協助王承志取回先前典當之機車，使王承
    志因而陷於錯誤，將其兆豐銀行帳戶資料，以3000元之代價
    販賣予詐欺集團，被告並取走3000元之犯行一節。依卷附現
    存證據資料所示，僅有告訴人王承志片面指述可參，別無其
    陳述以外之補強證據可資相互印證，藉以確認其上開陳述之
    真實性，且王承志有無遭被告利用、詐欺，攸關王承志是否
    成立幫助詐欺取財罪，對王承志自身顯有利害關係，而其證
    述又非全無瑕疵，自難僅憑告訴人王承志之片面單一證述，
    遽認被告有為前揭公訴意旨所指之犯行。公訴人就此部分未
    善盡說服本院形成有罪心證之實質舉證責任，遽行起訴，自
    有未洽。此外，復查無其他積極證據足認被告確有公訴意旨
    所指前揭對王承志所為之犯罪事實，被告此部分犯行既屬不
    能證明，本應為無罪之諭知，然公訴意旨認此部分與前揭所
    述被告所為刑法第30條第1項、第339條第1項之幫助詐欺取
    財之犯行，有想像競合犯之裁判上一罪關係，爰不另為無罪
    之諭知。
六、適用的法律：刑事訴訟法第368條。
本案經檢察官陳佳琳到庭執行職務。
中    華    民    國   100    年    9     月    6     日
            刑事第二庭    審判長法  官  邱  顯  祥
                                法  官  姚  勳  昌
                                法  官  張  國  忠
以上正本證明與原本無異。
不得上訴。
                                書記官  廖  家  莉
中    華    民    國   100    年    9     月    6     日